臺灣高等法院刑事判決　　　　　　　　　　　　　九十年度上更(一)字第一０六０號
　　上　訴　人　甲○○
　　即　被　告
　　選任辯護人　陳信亮
右上訴人因偽造有價證券等案件，不服臺灣臺北地方法院八十七年度訴字第一○四四
號，中華民國八十八年一月四日第一審判決（起訴案號：臺灣臺北地方法院檢察署八
十六年偵字第二四五四九號），提起上訴，本院判決後經最高法院發回更為審理，本
院判決如左：
    主      文
原判決關於甲○○部分撤銷。
甲○○連續意圖供行使之用，而偽造有價證券，處有期徒刑年捌月。附表編號一二
三四所示本票肆紙（均含備註欄所示偽造署押及偽造印文）暨偽造「丁○○」、「丙○○」印章各壹枚，均沒收。
    事      實
一、甲○○與友澤公司負責人呂素娟（業經原審法院判決無罪確定）因公司經營不善
    ，負債甚鉅，無力清償，為免原信託登記為友澤公司股東董漢民所有門牌號碼臺
    北縣新店市○○路一一七巷七弄一號三樓房屋及座落之土地，遭友澤公司債權人
    對保證人董漢民追償而查封拍賣上開房地，乃透過呂素娟之介紹，徵得呂素娟友
    人丙○○同意，於民國八十五年十月一日將上開房屋及座落土地信託登記為丙○○所有。嗣因甲○○另積欠戊○○債務遲未能清償，竟基於概括之犯意，連續於
    ：(一)八十五年十月五日前之不詳時間在不詳地點，意圖供行使之用，持其利用不
    知情之成年人所偽造「丁○○」印章並偽造「丁○○」署押，偽以丁○○名義簽
    發附表編號一所示本票一紙，再前往臺北市○○○路○段三五二號五樓之二戊○○任職處所，將該紙偽造本票交付戊○○而持以行使；(二)八十五年十月二十日前
    之不詳時間在不詳地點，意圖供行使之用，持上開偽造「丁○○」印章並偽造「
    丁○○」署押，偽以丁○○名義簽發附表編號二所示本票，同時地並接續以偽造
    「丁○○」署押之方法，偽以丁○○名義簽發附表編號三所示本票，再於上揭戊○○任職處所，將所偽造附表編號二三所示本票，同時交付戊○○而持以行使；
    (三)未經丙○○同意，於八十五年十二月六日前之不詳時間在不詳地點，意圖供行
    使之用，持其利用不知情之成年人偽造「丙○○」印章並偽造「丙○○」署押，
    偽以丙○○名義簽發附表編號四所示本票一紙，再於戊○○上揭任職處所，將該
    紙偽造本票交付戊○○而持以行使，做為積欠戊○○債務之擔保。嗣因戊○○就
    附表編號四所示本票聲請准許強制執行，丙○○發覺甲○○偽以其名義簽發本票
    行使，始查得上情。
二、案經丙○○提出告訴，由臺灣臺北地方法院檢察署檢察官偵查起訴。
    理      由
一、被告甲○○經合法傳喚未於本院最後審理期日到庭，惟據其於本院調查及第一次
    審理期日所為供述，固坦承簽發附表編號一二三四所示本票並交付戊○○之行為
    ，然矢口否認偽造「丁○○」、「丙○○」印章暨具有偽造有價證券之意圖，並
    以渠因積欠戊○○債務未償，在戊○○任職處所遭戊○○夥同不詳姓名男子施強
    暴脅迫，始在非自由之情形下，以丙○○、丁○○名義簽發附表所示本票，同時
    尚被脅迫以胡美嬌、林清明、黃俊誠名義簽發本票，上開被脅迫簽發之本票及所
    有權狀均於當日遭戊○○強行取走云云置辯。惟查：
    (一)被告分別以「丁○○」、「丙○○」名義簽發附表編號一二三四所示本票，其
      上分別有附表所示「丁○○」、「丙○○」署押及印文，有卷附如附表本票影
本在卷（北簡字第六三二號影印卷宗第十六、十七頁；訴字第二一九號影印卷
      宗第二八、二九頁；北簡字第一二三二一號影印卷宗第七頁；偵二四五四九號
      卷第四頁）可稽，且告訴人丙○○及證人丁○○於上訴審及本院調查時，亦分
      別到庭否認自行或授權被告簽發附表所示本票，並稱該印文並非伊等所有等語
      ，自足徵附表所示本票均非被告基於丁○○、丙○○授權所簽發。
    (二)被告雖以渠在戊○○任職處所遭戊○○夥同不詳姓名者脅迫簽發本票，當時除
      附表所示本票之外，另尚同時以胡美嬌、林清明、黃俊誠名義簽發另紙本票，
      且戊○○同時將其所攜帶之右揭房地所有權狀連同以丙○○名義辦理信託登記
      時所使用「丙○○」印章取走（本院卷第五六、九三頁）云云。惟查，簽發本
      票交付債權人，徵諸一般習慣，其目的在供清償或充為擔保之用，除發票人於
      票載到期日之前業已履行清償責任而取回票據，執票人當無屆期不予提示之可
      能，而本件自八十五年十月迄今，僅附表所示四紙本票經執票人主張票據權利
      ，有相關民事卷宗影本在卷可憑，至於被告所稱以胡美嬌、林清明、黃俊誠名
      義簽發本票部分，則無任何提示資料可供為被告該部分辯解之佐證，是則被告
      所為上開辯解，核與事理即屬相悖。次查，附表所示本票編號均非聯號，而以
      丁○○名義簽發部分，其中編號一二部分，除有丁○○署押之外，另有丁○○
      之印文，而編號三部分，則僅有丁○○之署押，被告雖否認持丁○○印章於本
      票上蓋章，然本票發票人就該票據文義負票據法上責任，票據法並無本票應由
      發票人應於發票人欄蓋章始生票據效力之規定，戊○○於取得該三紙本票之後
      ，並無另行偽造丁○○印章再用印其上之必要，且亦無僅於其上二紙蓋用丁○○印章，而徒留附表編號三所示本票未予用印之可能，是依附表編號一二三本
      票關於發票人欄部分存在上開差異之事實，益足徵戊○○於本院調查時所為該
      三紙本票係被告分二次交付之指述，確與事理相符。再查，附表編號四所示以
      丙○○名義簽發之本票，其上丙○○之印文係以篆文彫刻，而卷附辦理信託登
      記予丙○○時，在土地登記申請書上所留丙○○印文，則係以楷書彫刻（偵二
      四五四九號卷第三一頁），客觀上依肉眼觀察，即足以辨識並非以同一印章所
      為，被告辯稱渠在戊○○任職處所，遭戊○○強行將渠所攜帶原供辦理信託登
      記使用丙○○印章取走，再由戊○○自行蓋用於強迫渠所簽發附表編號四所示
      本票，亦屬無稽。
    (三)附表所示本票，其中附表編號一二三以丁○○名義簽發部分，查係由被告二次
      交付戊○○，業經證人戊○○於本院調查時證述明確，且據證人乙○○於本院
      調查時證稱「（八五三六九號三百萬本票為何會在你手上）八十四年八月時戊○○跟我借錢，後來發生本件，因我急須用這筆錢，所以後來這筆錢是甲○○
      還給戊○○，戊○○再給我。」（本院卷第一六０頁），且關於附表編號四本
      票部分，亦據證人乙○○於本院上訴審到庭證稱：「秦來時會先打電話給我，
      再約時間找我，所以我都會在場，在會議室談我都在場，秦拿本票時我先看過
      ，並有問他為何開六百萬元，而公司只有一位律師及六十多歲的男子，其餘都
      是女性，而他來時都是下午，除拿本票外及所有權狀，沒有強暴脅迫行為，本
      票來時已寫好及蓋好章。」（上訴卷第六五頁），參以右開被告交付本票之處
      所為律師事務所，被告供承事務所當時還有職員在影印等情（上訴卷第三一頁
      ），則戊○○一介女流，焉敢於此公然實施強脅？雖被告於原審提出八十六年
      五月二十四日之驗傷診斷證明書，主張事後遭戊○○找人毆打成傷云云，惟此
      至多僅足證明甲○○事後於八十六年五月二十四日被人毆傷之事實，尚難證明
      必定與戊○○有關，自與被告簽發附表所示本票是否出於自由意志無涉，不足
      證明其當時偽造本票係遭強暴脅迫。另證人丁○○雖於原審到庭陳稱：被告甲○○亦曾假冒其名義簽發本票，甲○○事後表示係因遭到脅迫云云（原審卷第
      一五０頁），惟其為被告親戚，此為被告供明於卷，姑不論其所供是否為免除
      自己之債務而為，即此亦不能僅憑被告對證人丁○○所為片面之告知，進而推
      測附表所示本票確係遭戊○○脅迫而偽造。
    (四)被告確積欠戊○○債務未償，業據被告於本院調查時供稱「（現欠戊○○多少
      債款）九百萬元。我透過乙○○向戊○○借九百萬元，我是要借給典漢電腦公
      司，典漢電腦公司退票後，因中間有落差所以至今無法解決。」，所指積欠金
      額雖與證人戊○○於本院調查時指稱被告積欠伊一千二百萬元不符，然就被告
      積欠戊○○鉅額債務未償，二人所為陳述並無相悖之處，自足認定證人戊○○
      所為被告因此而交付附表所示本票予伊收執之證述確與事實相符，從而附表所
      示本票，均係被告意圖供行使之用所制作，至屬灼然；次查，附表本票所示「
      丁○○」、「丙○○」印文所使用之印章，既經丁○○、丙○○分別否認為渠
      所有，復均否認曾授權被告制作附表所示本票，而徵諸一般經驗，坊間從事代
      刻印章者悉為成年人，是則被告持供簽發附表編號一二四所示本票時所用「丁○○」、「丙○○」印章，顯係被告利用不知情之成年人所偽造，亦足認定。
    綜右事證，被告所為否認犯罪之辯解，核屬卸責之詞，並不足採為有利於被告認
    定之依據，被告右揭犯罪行為，已經證明，應依法論科。
二、查本票執票人行使該票據所載之權利，與占有票據具有不可分離之關係，屬有價
    證券，核被告偽造附表所示本票之行為，均係犯刑法第二百零一條第一項意圖供
    行使之用而偽造有價證券罪，被告利用不知情之成年人偽刻「丁○○」、「丙○○」之印章，屬間接正犯，並以偽造之「丁○○」、「丙○○」之印章蓋於附表
    編號一二四之本票發票人欄而偽造印文，及在本票上發票人欄偽造「丁○○」、
    「丙○○」之署押而為發票行為，俱屬偽造有價證券之部分行為，又其偽造有價
    證券復持以行使，亦吸收於偽造有價證券行為之內，均不另論罪，被告於同時地
    偽造附表編號二三本票，係同時偽造同一被害人之多張本票，其被害法益仍僅一
    個，為單純一罪。被告多次偽造附表編號一二三四本票（其中編號二三部分係同
    時偽造）行為，所犯均為同一構成要件之罪，且時間緊接，顯係基於概括犯意為
    之，應依連續犯規定從一重處斷並加重其刑；公訴人雖僅就被告偽造附表編號四
    本票行為部分起訴，然其餘附表編號一二三部分與該部分既具有連續犯之一罪關
    係，即為起訴效力之所及，本院自應併予審理。至於被告抗辯稱渠另以胡美嬌、
    林清明、黃俊誠簽發本票部分，查無任何積極證據足以證明確有該本票之存在，
    本院無從併予審認，附此敘明。
三、公訴意旨另以：同案被告呂素娟係友澤有限公司之負責人，緣呂素娟與丙○○係
    朋友關係，於八十五年九月間，呂素娟介紹丙○○購買董漢民所有之臺北縣新店
    市○○段七五七地號，應有部分五分之一之土地及其上門牌號碼新店市○○路一
    一七巷七弄一號三樓之房屋，經丙○○交付身分證影本予呂素娟後，由呂素娟將
    身份證影本交付與甲○○辦理該不動產之過戶登記手續後，欲向丙○○取款時，
    丙○○以該不動產上尚有抵押權登記，要求於塗銷登記後再清償屋款，而將該房
    地產權狀寄放於呂素娟處。詎被告呂素娟為丙○○處理事務，竟與被告甲○○共
    同基於為自己不法利益之意圖，擅自將該權狀交付甲○○，由甲○○於八十五十
    二月六日將權狀連同附表編號四所示之偽造本票交付戊○○，作為友澤公司對於
    戊○○債務之擔保，致生損害於丙○○，因認被告甲○○擅自將丙○○之權狀交
    付他人作為債務擔保之行為，另涉背信罪嫌云云。惟查：
    (一)公訴人認被告甲○○另涉此部份背信罪嫌，無非以告訴人丙○○之指訴及其配
      偶高郎證稱：呂素娟曾於辦妥過戶手續後前往丙○○住處收款等語，而丙○○
      為呂素娟之多年好友，衡情無誣陷之理，且有不動產登記謄本、土地及房屋所
      有權移轉登記申請書、土地增值稅繳款書、契稅繳款書附卷可稽，資為論據。
      訊據被告甲○○堅決否認此部份背信犯行，辯稱：上開座落於臺北縣新店市○○路一一七巷七弄一號三樓之房地原係渠繼承自父親之遺產，曾被銀行拍賣後
      ，由渠借用董漢民之名義重新購得，並信託登記於友澤公司股東董漢民名下，
      向來均由渠母親居住；嗣八十五年間友澤公司經營不善，無力清償銀行貸款，
      因恐銀行對友澤公司及保證之股東董漢民追償，致上開不動產遭銀行查封，乃
      透過呂素娟徵得友人丙○○同意，暫將董漢民名下不動產信託登記為丙○○所
      有，以逃避銀行之追償、拍賣，此乃丙○○傳真其身分證影本供辦理房地所有
      權移轉登記手續之原由，故渠及呂素娟並非受丙○○委任辦理房地買賣事宜，
      而違背任務，擅自處分房地權狀，並無違背任務可言等語。
    (二)經查：告訴人丙○○確曾親自傳真身分證影本予呂素娟，供辦理上開房地所有
      權移轉登記之用一事，為告訴人於原審所自承，足認告訴人已同意辦理所有權
      移轉登記手續，並授權辦理。然告訴人對交易細節，竟於偵查及原審中分別陳
      稱：未看過房屋（偵查卷第五十三頁反面、五十九頁反面），‧‧‧未簽約，
      亦未交任何訂金等語（原審八十七年十二月十日訊問筆錄），可見告訴人丙○○對上開房地相關條件並不在意。依吾人生活經驗，此顯與一般購屋者通常均
      注意審視房地各項條件後始決定購屋，並與賣方仔細商討買賣條件（例如訂金
      、繳款期限、所有權移轉登記時間），且為書面約定之常情有違；果告訴人丙○○確係因買賣而受房地所有權移轉登記，當不至於毋庸支付任何對價，甚或
      根本不清楚相關買賣條件；可見告訴人所謂伊係買受上開房地，而委託呂素娟
      保管權狀云云，顯非真實。參以：被告甲○○、呂素娟於辦理房地所有權移轉
      登記當時，正值經濟狀況不佳，友澤公司週轉吃緊之時期，其二人於未收取任
      何訂金或價金，亦未訂定具體書面契約之情形下，如非為其他特定目的，應無
      逕自將房地所有權移轉登記為第三人所有之理。本件告訴人丙○○既對價金及
      相關買賣條件並不知悉，竟又傳真身分證影本供呂素娟委託代書辦理房地所有
      權移轉登記手續，其移轉登記為上開房地所有權人，顯係基於其他原因關係，
      而非因為買賣。此外，並有甲○○母親之戶籍謄本可參，是被告甲○○所辯：
      上開房地僅係信託登記於丙○○名下，渠實質上對上開房地權狀仍有管領處分
      權能，並非為代辦買賣手續而保管權狀，未違背任務等語，依現存客觀事證以
      觀，並非無據。告訴人丙○○於偵審中所指：伊與呂素娟、甲○○係約定價購
      上開房地，故傳真身分證影本委託呂素娟於塗銷抵押權後辦理過戶登記，但未
      料被告甲○○未經伊同意即將權狀交付戊○○做為其私人債務擔保，違背任務
      云云，顯與常情不符，自不得遽以告訴人所為欲使被告甲○○與呂素娟受刑事
      處分之指訴，做為認定被告甲○○涉有與呂素娟共同背信犯行之唯一依據。至
      證人高郎為告訴人丙○○之配偶，其於偵查中所言，立場自與告訴人同一，且
      當時丙○○為進行確認本票債權不存在之民事訴訟而提起本件刑事告訴，其自
      然欲極力撇清與被告甲○○及呂素娟間之所有原因關係，藉以否認同意為被告
      擔保對戊○○債務之事，是證人高郎於偵查中所述，亦不足證明被告甲○○與
      呂素娟係因受委任辦理買賣房地相關事宜，而違背任務，擅自處分保管中之所
      有權狀。
    此外，復查無其他積極證據足資證明被告甲○○與呂素娟係受託辦理買賣房地事
    宜，保管權狀時，擅自將權狀交付第三人擔保私人債務，而有違背任務之情事，
    不能證明被告甲○○有任何故意違背丙○○委任任務之背信犯行，惟公訴人認此
    部份事實與前述論罪部分有裁判上一罪關係，爰不另為無罪之諭知。
四、原審法院經審理結果，對被告為論罪科刑之判決，固非全屬無見。惟查，被告持
    以偽造附表編號四所示本票之「丙○○」印章，查與辦理右揭房地所有權信託登
    記時所用「丙○○」印章不符，係由被告利用不知情之成年人所偽造，原審認係
    盜用，致該部分事實之認定有誤，又被告另有偽造附表編號一二三本票行為，查
    與偽造附表編號四本票部分具有連續犯之一罪關係，原審未就該部分併予審理，
    亦有未合。被告否認犯罪而提起上訴，固無理由，然原審判決既有右揭可議，自
    應由本院將原審判決撤銷並予以改判。爰審酌被告品行、智識程度、犯罪動機、
    目的、手段、所生危害及犯罪後態度等一切情狀，量處如主文第二項所示之刑。
    附表所示偽造本票四紙，查屬偽造之有價證券，連同其上偽造「丁○○」、「丙○○」署押及印文，併依刑法第二百零五條規定宣告沒收，另被告利用不知情之
    成年人所偽造「丁○○」、「丙○○」印章，雖未扣案，然未能證明業已滅失，
    應依刑法第二百十九條沒收之。
五、被告經合法傳喚，無正當之理由不到庭，本院爰不待其陳述，逕行判決。
據上論斷，應依刑事訴訟法第三百六十九條第一項前段、第三百六十四條、第二百九
十九條第一項前段、第三百七十一條，刑法第五十六條、第二百零一條第一項、第二
百零五條、第二百十九條，罰金罰鍰提高標準條例第一條前段判決如主文。
本案經檢察官呂光華到庭執行職務
中    華    民    國      九十一      年      七      月      三十      日
                          臺灣高等法院刑事第十九庭
                                審判長法  官  許  國  宏
                                      法  官  洪  光  燦
                                      法  官  林  勤  純
右正本證明與原本無異。
如不服本判決應於收受判決後十日內向本院提出上訴書狀，未附理由時應於提起上訴
後十日內向本院補具上訴理由書狀（均應按他造人數提出繕本）。
                                      書記官  葉  瑩  庭
中    華    民    國      九十一      年      七      月      三十一    日
附錄本案論罪科刑法條
刑法第二百零一條第一項
意圖供行使之用，而偽造、變造公債票，公司股票或其他有價證券者，處三年以上十
年以下有期徒刑，得併科三千元以下罰金。
附表：
┌──┬────┬────┬────┬────┬─────┬──────┐
│編號│ 發票人 │簽發日期│ 到期日 │金    額│ 票     號│ 備       註│
├──┼────┼────┼────┼────┼─────┼──────┤
│    │ 丁○○ │ 10.5. │ 12.10. │三百萬元│ TH085369 │ 含偽造曾秋 │
│ 一 │        ││        │        │          │ 鏡印文及署 │
│    │        │        │        │        │          │ 押各一枚   │
├──┼────┼────┼────┼────┼─────┼──────┤
│    │ 丁○○ │ 10.20. │ 12. │一百萬元│ CH161518 │ 含偽造曾秋 │
│ 二 │        │        │        │        │          │ 鏡印文及署 │
│    │        │        │        │        │          │ 押各一枚   │
├──┼────┼────┼────┼────┼─────┼──────┤
│ 三 │ 丁○○ │ 10.20. │ 12. │一百萬元│ TH005974 │ 含偽造曾秋 │
│    │        │        │        │        │          │ 鏡署押一枚 │
├──┼────┼────┼────┼────┼─────┼──────┤
│    │ 丙○○ │ 12.6. │ 2.6. │六百萬元│ TH005970 │ 含偽造陳秋 │
│ 四 │        │        │        │        │          │ 蘭印文及署 │
│    │        │        │        │        │          │ 押各一枚   │
└──┴────┴────┴────┴────┴─────┴──────┘
